臺灣臺北地方法院民事判決　九十一年度簡上字第二四四號
　　上　訴　人　甲○○
　　被　上訴人　乙○○
　　　　　　　　丙○○
右當事人間請求返還租賃物事件，上訴人對於中華民國九十一年二月二十七日本院新
店簡易庭九十年度店簡字第四五０號第一審判決提起上訴，本院判決如左：
    主      文
原判決主文第二項前段關於命上訴人給付超過新台幣貳拾萬元及自民國九十年七月五
日起至清償日止，按週年利率百分之五計算之利息部分，及該部分假執行之宣告，暨
訴訟費用之裁判均廢棄。
右開廢棄部分，被上訴人在第一審之訴駁回。
其餘上訴駁回。
第一、二審訴訟費用，由被上訴人負擔二十分之一，餘由上訴人負擔。
    事      實
甲、上訴人方面：
一、聲明：
（一）原判決廢棄。
（二）被上訴人在第一審之訴及假執行之聲請駁回。
二、陳述：除與原審判決書所載者相同茲予引用外，補稱：
（一）上訴人出資改建系爭租賃標的物，共支出新台幣（下同）一百三十萬元，再加
      上上訴人每月應支出被上訴人租金三萬元，上訴人每月應給付被上訴人之租金
      額，顯然過高；被上訴人稱交付上訴人之租賃物面積達二百坪，然事實上，經
      測量後僅餘一百六十七坪，且與系爭土地登記謄本上記載之面積一百八十二坪
      亦不符；兩造簽立系爭租賃契約時，並未備妥土地登記謄本、地籍圖，租約中
      亦未載明租賃標的物坐落地號及面積；被上訴人對系爭租賃物坐落基地之應有
      部分僅三十六分之一，復未出具其他共有人同意書，上訴人均將每月租金收入
      交付被上訴人，但被上訴人並未交付其他共有人，常有其他共有人打電話來催
      討房租，由上述可知，被上訴人存心詐騙上訴人。
（二）系爭租賃契約約定建物由上訴人出資改建，所有權歸被上訴人所有，係不平等
      條約，不符誠信原則及公序良俗。上訴人未付房租，被上訴人僅可依其應有部
      分三十分之一受領，且房租應降至八千七百五十元。另被上訴人訴請給付之違
      約金金額亦過高，有違誠信原則及公序良俗。
三、證據：除援用原審之立證方法，另補提土地買賣契約書（內政部頒布標準格式）
    、房地買賣契約書（內政部頒布標準格式）、上訴人存證信函、土地登記謄本，
    並聲請函查台北市仲介公會，查明系爭土地於民國八十六年十二月間之租賃價格
    ，並聲請訊問許生全、祁建輔、蘇彫棠及陳賜川。
乙、被上訴人方面：
一、聲明：駁回上訴。
二、陳述：除與原審判決書所載者相同茲予引用外，另補稱：
（一）兩造於系爭租賃契約業已約定租賃面積以原有之豬舍為範圍，上訴人亦依該豬
      舍範圍搭建鐵皮屋。系爭租賃建物由上訴人出資改建，所有權歸被上訴人，此
      業經兩造口頭協議，上訴人不得諉為不知。系爭違約金之約定，與一般租賃契
      約相符，並無過高情事。被上訴人為系爭坐落於台北縣新店市○○段溪州小段
      六六-十三地號土地之共有人，應有部分三十六分之一，系爭豬舍坐落基地為
      被上訴人分管之部分，被上訴人將之出租，並無不可。
（二）上訴人於九十一年五月十五日具狀聲請訊問證人許生全、祁建輔、蘇彫棠、陳
      賜川等四人，但上訴人於聲請書狀內先謂二位股東許生全、祁建輔可證明其所
      主張之待證事實，後又指尚有其他二人蘇彫棠、陳賜川亦可證明，已有矛盾。
      上訴人於九十一年五月二十日準備程序時又稱「當時有四股東（按係指前述四
      人）都在現場，有聽到被上訴人兒子說明二百坪」，亦與前述不同。另證人祁
      建輔先謂簽約時有在場，簽約是被上訴人兒子簽名蓋章，才由被上訴人兒子帶
      回去給被上訴人簽名，簽契約時另外三名證人亦在場，嗣又改稱簽約時有提到
      二百坪，又證稱簽約時伊未去。證人蘇彫棠固稱被上訴人兒子說他們在安坑有
      一塊地要作修理廠，後來上訴人就向被上訴人租土地，整地時被上訴人兒子說
      土地有兩百坪，租約在合夥契約之前等語，但經營修理廠者為上訴人，且合夥
      契約在系爭租約簽立後約四個月餘才簽立，則當時被上訴人兒子即謂有塊地要
      作修理廠，顯不合理，況蘇雕棠嗣後又稱被上訴人說二百坪是一起出去吃飯時
      所說，亦與前述不同。證人陳賜川指稱伊知道上訴人向被上訴人租土地，在土
      地現場被上訴人兒子有說土地有二百坪，並謂除豬舍外還有製冰廠，可以讓他
      們遷走，加起來即有二百坪，然卻證稱當時未提到租金，亦違反常理。另證人
      蘇彫棠指鐵皮屋在八十六年十月間蓋好，而祁建輔卻稱簽約時（八十六年十二
      月一日）還剩四分之一未完成，二者證述內容不同。上訴人在被上訴人催促其
      欠繳租金後，曾多次以存證信函表明要抵扣損害金，但從未提及有面積短少之
      情，且證人均稱簽約時不在場，被上訴人之子亦否認有提及二百坪之事，可知
      三位證人所言不實。
三、證據：援用原審之立證方法。
丙、本院依職權訊問張智鈜（即張怡萍）。
    理      由
一、本件被上訴人起訴先位主張：兩造於八十六年十二月一日簽立租賃契約，約定上
    訴人向被上訴人承租坐落於台北縣新店市○○段溪州小段六六-十三地號土地上
    由豬舍改建之建物，租賃契約至九十一年十二月一日止，租金每月三萬元，嗣於
    八十八年十二月一日起調漲租金為每月三萬五千元，上訴人自九十年一月起即未
    再給付租金，被上訴人於九十年五月二十三日發函催告上訴人於文到三日內繳納
    ，上訴人仍未繳納，但仍繼續占用系爭租賃物，爰以起訴狀繕本送達被上訴人為
    終止契約之意思表示，系爭租賃契約既經終止，被上訴人即得依民法第四百五十
    五條規定，訴請上訴人將系爭坐落在台北縣新店市○○段溪州小段六六之十三地
    號內，原審判決如附圖Ｂ部分所示土地、面積一百六十七平方公尺之建物遷讓返
    還上訴人。又上訴人自九十年一月起至五月止，均未支付租金，上訴人自應給付
    被上訴人未付租金十七萬五千元；又上訴人遲延給付租金，依系爭租賃契約第六
    條第一項約定，上訴人應給付被上訴人按租金額一倍之違約金計十七萬五千元萬
    元，上開租金及違約金，均應依民法第二百三十三條第一項規定，自起訴狀繕本
    送達翌日即九十年七月五日起至清償日止，按週年利率百分之五計付被上訴人法
    定遲延利息。又系爭租賃契約雖已終止，然上訴人仍繼續占用系爭建物，受有相
    當於租金之不當得利，爰依民法第一百七十九條規定，訴請上訴人自九十年六月
    一日起至遷讓返還系爭租賃物止，按月給付被上訴人三萬五千元（此部分原審判
    決上訴人應自九十年七月五日起至交還系爭租賃物止，按月給付被上訴人三萬五
    千元，一部駁回被上訴人此部分請求，被上訴人對此部分並未上訴，非在本院審
    理範圍內）。本件原告備位主張：如本院認被上訴人終止契約為無理由，惟上訴
    人自九十年一月至六月積欠被上訴人租金額達二十一萬元，且依系爭租賃契約第
    六條第一項約定，上訴人應賠償被上訴人一倍違約金，爰依兩造租賃契約法律關
    係，訴請上訴人給付四十二萬元，及依民法二百三十三條第一項規定，訴請上訴
    人給付自起訴狀繕本送達翌日即九十年七月五日起至清償日止，按週年利率百分
    之五計算之法定遲延利息。又上訴人已遲延給付租金，則就未到期租金部分，顯
    有到期不履行之虞，爰就未到期租金請求部分，訴請上訴人給付自九十年七月一
    日起至九十一年十一月一日止，於每月一日給付被上訴人三萬五千元等語。
二、上訴人則抗辯：被上訴人承諾提供租賃物面積達二百坪，然被上訴人事實上提供
    租賃物之面積僅一百六十七平方公尺，與土地登記謄本上記載之一百八十二坪亦
    不符；兩造簽立系爭租賃契約時，並未備妥土地登記謄本、地籍圖，租約中亦未
    載明租賃物坐落之地號及面積；被上訴人對系爭租賃物之應有部分僅三十六分之
    一，且簽立系爭租賃契約未出具其他共有人同意書，上訴人均將租金收入交付被
    上訴人，被上訴人並未交付其他共有人，常有其他共有人打電話來催討房租，可
    見被上訴人存心詐騙上訴人。系爭租賃契約約定系爭租賃之豬舍由上訴人出資改
    建，但所有權仍歸被上訴人所有，有違誠信原則及公序良俗。又被上訴人之子尚
    積欠上訴人二百五十萬元；上訴人之姪女於租賃當時仍占住系爭租賃房舍，每月
    租金以一萬元計算，尚積欠上訴人五十七萬二千元；被上訴人之姪女收取上訴人
    之租金後，未為上訴人繳納電費，致上訴人遭斷電，上訴人受損害達一百二十萬
    元，上訴人僅得將電力設備改為普通電力，亦花費二十五萬元；另客戶之車輛遭
    被上訴人姪女之狗毀損，上訴人因此賠償客戶計十七萬五千九百二十元，此費用
    均可以上訴人應付給被上訴人之租金額相抵銷。另被上訴人訴請給付之違約金亦
    過高等語。
三、被上訴人主張兩造於八十六年十二月一日簽立租賃契約，約定上訴人向被上訴人
    承租坐落於台北縣新店市○○段溪州小段六六-十三地號土地上由豬舍或由該豬
    舍改建之建物，租賃契約至九十一年十二月一日，租金每月三萬元，上訴人自九
    十年一月份起即未再給付租金，被上訴人於九十年五月二十三日發函催告上訴人
    於文到三日繳納，上訴人仍未繳納，上訴人現仍繼續占用系爭租賃物之事實，為
    上訴人所自認或不爭執，復據被上訴人提出租賃契約書及九十年五月二十三日存
    證信函各乙份為證，核與原審履勘現場製有履勘筆錄乙份之記載相符（參原審卷
    第六十五頁至第六十七頁），堪信為真實。茲本件首應審究者為被上訴人是否詐
    欺上訴人簽立系爭租賃契約；被上訴人可否以上訴人未依約給付租金，終止系爭
    租賃契約；上訴人積欠被上訴人之租金額若干；上訴人於被上訴人終止系爭租賃
    契約後，仍繼續占用系爭租賃物，上訴人因此所受之利益若干。
四、經查；
（一）民法第九十二條第一項固規定：「因被詐欺或被脅迫，而為意思表示者，表意
      人得撤銷其意思表示。」惟所謂詐欺，係謂欲使相對人陷於錯誤，故意示以不
      實之事，令其因錯誤而為意思表示。上訴人抗辯被上訴人有詐欺之事實，自應
      就此事實負舉證責任。上訴人抗辯被上訴人承諾提供之租賃物面積達二百坪，
      被上訴人對此則為否認。系爭租賃契約第一條租賃標的約定：「地點：新店市
      ○○段溪州小段，原甲方（被上訴人）所有的豬舍，由乙方（上訴人）出資改
      建，但所有權仍歸甲方所有，：：：。」，證人祁建輔、蘇雕棠及陳嗣川雖均
      到庭證稱被上訴人之子曾告知租賃土地面積達二百坪等語（見本院九十一年六
      月三日準備程序筆錄）。然因系爭租賃契約第一條已明白揭示上訴人承租之標
      的物係被上訴人所有之上開豬舍或該豬舍經上訴人改建後之建物，系爭租賃契
      約上並未記載租賃物之面積若干，且上訴人亦非向被上訴人承租土地。再者，
      證人祁建輔到庭證稱上訴人開設修車廠，伊有投資二十五萬元，簽約前伊與上
      訴人有至現場看過，簽約前上訴人已經開始進行改建豬舍之工作。另蘇雕棠亦
      到庭證稱伊與上訴人係當兵時認識之朋友，簽約前伊與上訴人有至現場看過。
      陳賜川到庭證稱，被上訴人之子告訴上訴人，豬舍加上旁邊之製冰廠，面積達
      兩百坪（均見本院九十一年六月三日準備程序筆錄）。被上訴人之子張志鈜到
      庭證稱，系爭租賃契約係被上訴人依上訴人之要求修改簽名蓋章後，由上訴人
      帶回，隔天再由上訴人在系爭租賃契約上簽名蓋章後交給被上訴人（見本院九
      十一年六月十九日準備程序筆錄）。上訴人對此部分證言僅表示當時其已表示
      系爭合約有不合理之處，張智鈜承諾要代為處理云云，可見系爭租賃契約書亦
      由上訴人帶回研究後方再契約上簽名蓋章。據此，上訴人於簽約前已至現場瞭
      解情況，被上訴人之子亦告知上訴人豬舍加旁邊製冰廠面積達二百坪，可見僅
      豬舍之面積並未達二百坪，上訴人於簽約前已將系爭租賃契約帶回研究，而系
      爭租賃契約第一條已明白約定上訴人承租之標的物為被上訴人所有之豬舍，上
      訴人當應知悉系爭租賃標的物之面積未達二百坪。
（二）兩造於八十六年十二月一日即已簽立系爭租賃契約，上訴人依約繳納租金至八
      十九年十二月三十一日，上訴人亦在系爭租賃物處開設修車廠，業據原審法院
      履勘現場，製有履勘筆錄及現場圖各乙份在卷可參（見原審卷第六十五頁至第
      六十七頁）。則系爭租賃標的物已可特定，兩造簽立系爭租賃契約，在法律上
      、契約上或交易習慣上，並無必須將系爭租賃物坐落之地號記載明確，或上訴
      人必須提供土地登記謄本或地籍圖。被上訴人固自陳其就系爭租賃物坐落基地
      僅有應有部分等語。惟兩造簽立之系爭租賃契約，僅使被上訴人負有交付租賃
      物供上訴人使用收益之債務，上訴人負有支付被上訴人租金債務之債權契約，
      出租人不需所有租賃物之所有權，被上訴人於簽立系爭租賃契約時，亦毋庸出
      示他共有人同意書。被上訴人已依約交付上訴人系爭租賃物供上訴人使用收益
      ，難認被上訴人有何故意示以不實之事，而令上訴人陷於錯誤之情。至於上訴
      人抗辯他人常打電話像伊催討房租云云，上訴人對此並未舉證證明之。是以，
      上訴人就其所稱被上訴人故意告以不實面積，且被上訴人僅有系爭租賃物坐落
      基地應有部分，被上訴人有詐欺情事乙節，並未舉證證明之。
（三）系爭租賃契約定有期限，租期自八十六年十二月一日起至九十一年十二月一日
      止，土地法第一百條出租人收回房租之限制，僅限於不定期限租賃，不包含定
      有期限租賃契約（參最高法院三十七年上字第七七二九號判例），被上訴人以
      上訴人遲付租金終止系爭租賃契約，是否生終止契約之效力，應視是否符合民
      法第四百四十條之規定。系爭租賃契約係於八十六年十二月一日訂定，現行民
      法第四百四十條第二項規定，依民法債編施行法第三十六條第二項規定，應自
      九十年五月五四施行，則被上訴人終止系爭租賃契約是否有理由，應依修正前
      民法第四百四十條之規定定之。修正前民法第四百四十條規定：「承租人租金
      支付有遲延者，出租人得定相當期限，催告承租人支付租金，如承租人於期限
      內不為支付，出租人得終止契約。租賃物為房屋者，遲延租金之總額，非達兩
      期之租額，不得依前項之規定，終止契約。」依系爭租賃契約第一條約定，上
      訴人係承租坐落於台北縣安坑段溪州小段被上訴人所有之豬舍或上訴人改建後
      之建物，上訴人承租該建物，係開設開設修車廠，則系爭租賃契約係屬房屋租
      賃，上訴人遲延給付租金，被上訴人定相當期限催告上訴人給付，上訴人仍未
      給付，且上訴人遲延給付之租金總額，需達二期租額，被上訴人方得終止租約
      。
（四）上訴人於九十年二月間寄發存證信函與被上訴人，該存證信函記載：「：：：
      （二）根據合約第五條第三款，基於平等原則及本人租賃權利，台端亦不得擅
      自租予他人，但汝之姪女占用空屋居住至今，影響本人權利至鉅。且時有不明
      人士前來找人，造成本人及員工不安，影養工作進行。：：：（四）張怡萍（
      被上訴人之子）於股東期間，做出下列情事，積欠本人約新台幣貳佰伍拾萬元
      正。：：：」被上訴人否認有將系爭租賃物出租與他人，及被上訴人之姪女有
      占用系爭租賃物之情事，上訴人對此並未舉證以實其說。況且，民法第三百三
      十四條第一項規定：「二人互負債務，而其給付種類相同，並均屆清償期者，
      各得以其債務，與他方之債務，互為抵銷。」上訴人以其與被上訴人姪女間之
      法律關係，與其對被上訴人之租金債務相抵銷，即屬無據。再者，被上訴人否
      認其子有積欠上訴人款項，被上訴人之子張智鈜（即張怡萍）亦於原審到庭證
      稱，其於八十七年四月份與上訴人合夥，現已拆夥，亦已結算清楚，未積欠上
      訴人任何款項（見原審九十年七月二十六日言詞辯論筆錄，原審卷第二十六頁
      ）。上訴人對其主張之此部分事實，亦未盡舉證責任。況且，上訴人係與被上
      訴人之子合夥做生意，與上訴人發生合夥契約法律關係者為被上訴人之子，並
      非被上訴人，上訴人並未主張舉證被上訴人對於其子與上訴人間之合夥債務何
      以需負清償之責，上訴人九十年二月間發函被上訴人，以被上訴人之子對上訴
      人負有合夥債務要求抵銷租金，自屬無據。
（五）上訴人抗辯系爭租賃契約第一條約定：「地點：新店市○○段溪州小段，原甲
      方（被上訴人）所有的豬舍，由乙方（上訴人）出資改建，但所有權仍歸甲方
      所有，：：：。」係違反誠信原則及公序良俗，應由上訴人取得系爭租賃物之
      所有權。所謂誠信原則係指斟酌各該事件之特別情形較量雙方當事人彼此利益
      ，務使在法律關係上公平妥當的一種法律原則，誠信原則的適用為正義觀念的
      具體化。又所謂公序良俗，係指國家社會一般利益及道德觀念。系爭租賃契約
      之各條文均以手寫方式記載，並非制式化條文，而係兩造特別針對系爭租賃事
      件所為之協議約定。系爭租賃契約經被上訴人修改後簽名蓋章，由上訴人帶回
      ，隔天再由上訴人在系爭租賃契約上簽名蓋章後交給被上訴人。上訴人雖陳稱
      當時已表示系爭合約有不合理之處，張智鈜承諾要代為處理云云。惟被上訴人
      對此則為否認，上訴人並未敘明當時其所謂不合理之處所指為何，且上訴人亦
      已在系爭租賃契約上簽名蓋章。系爭租賃契約既由兩造針對系爭租賃事件協商
      議定，上訴人將之帶回審閱後，方在系爭租賃契約上簽名蓋章，可認上訴人就
      系爭租賃契約對其之利弊得失，已於當時斟酌一切情形加以判斷，認為仍符上
      訴人之利益，方簽立系爭租賃契約。所謂租賃契約，依民法第四百二十一條第
      一項規定，係指兩造約定，一方以物租與他方使用、收益，他方支付租金之契
      約。兩造約定被上訴人將其所有之上開豬舍出租與上訴人，上訴人可改建該豬
      舍，但改建後之建物所有權仍歸被上訴人所有，被上訴人於租賃期限內將該豬
      舍或豬舍改建後之建物出租與上訴人使用收益。此約定無違租賃契約之本旨，
      亦無違國家社會一般利益及道德觀念。此約定就兩造法律關係上並無不符公平
      妥當之處，上訴人聲明函查台北縣仲介公會，查明系爭租賃標的物於八十六年
      十二月間之租賃價格，然系爭租賃契約約定之租金額，與市價是否相當，並非
      判斷系爭租賃契約是否有不公平之處之唯一參考標準，本院審酌上開證據，已
      可認定系爭租賃契約並無不公平之處，本院認並無函查之必要。系爭租賃契約
      第一條約定，既無違誠信原則及公序良俗，依契約自由原則，自應承認此約定
      之效力，系爭上訴人出資改建豬舍後之建物仍屬被上訴人所有，系爭租賃契約
      之租賃標的物為豬舍或上訴人改建後之建物。依系爭租賃契約第四條第二項約
      定，上訴人應於每月一日前給付租金，上訴人自九十一月即未給付租金。被上
      訴人於九十年五月二十三日發函催告上訴人於文到三日內繳納，上訴人仍未繳
      納，上訴人已遲付租金達五個月，且亦達五期，被上訴人依修正前民法第四百
      四十條第一項規定，以本件起訴狀繕本送達上訴人作為終止系爭租賃契約之意
      思表示，該繕本已於九十年七月四日送達上訴人，此有送達回證附於原審卷可
      稽（見原審卷第十九頁），兩造契約既經終止，上訴人依民法第四百五十五條
      規定，自應將系爭租賃物即坐落在台北縣新店市○○段溪州小段六六-十三地
      號土地內如原審判決附圖所示Ｂ部分、面積一百六十七平方公尺之建物返還上
      訴人。
（六）兩造於八十六年十二月一日簽立系爭租賃契約係約定租金為每月三萬元。被上
      訴人主張自八十八年十二月一日起每月租金調整為三萬五千元。上訴人於原審
      對此已為自認（見原審九十年七月十日言詞辦論筆錄，原審卷第二二頁）。上
      訴人於本院雖翻異稱兩造約定租金仍為每月三萬元，惟民事訴訟法第二百七十
      九條第二項規定：「自認之撤銷，除別有規定外，以自認人能證明與事實不符
      或經他造同意者，始得為之。」系爭租賃契約第四條第三項約定：「租金調漲
      方式，於民國八十八年十一月三十日前不調漲，自民國八十八年十二月一日起
      每年調整比率，雙方約定之。」上訴人在原審已自認系爭租賃契約之每月租金
      ，兩造已協議調整為每月三萬五千元，上訴人未證明其於原審所為之自認有與
      事實不符之情事，被上訴人對上訴人此部分自認之撤銷，亦未同意，上訴人仍
      應受其在原審所為自認之拘束。被上訴人主張系爭租賃契約每月租金自八十八
      年十二月一日調整為每月三萬五千元，堪可認定。上訴人自九十年一月起未依
      約給付租金，被上訴人於九十年六月間方以起訴狀繕本送達上訴人為終止租賃
      契約之意思保示，該繕本於九十年七月四日送達上訴人，被上訴人訴請上訴人
      給付自九十年一月至五月租金計十七萬五千元，自屬有據。
（七）系爭租賃契約第六條約定：「一、若乙方（上訴人）拖欠租金達十日以上，每
      逾一日應給付甲方（被上訴人）按租金一倍之違約金。：：：」此約定旨在督
      促上訴人應確實遵守契約按月給付租金，此約定並未違反違國家社會一般利益
      及道德觀念。又系爭租賃契約第六條第二項已約定被上訴人應負違約義務：「
      甲方（被上訴人）如不履行本契約時，願按已收之押租金加倍給付乙方（上訴
      人）作為違約賠償。：：：」且上訴人在被上訴人違約之情況下，亦可依民法
      之相關規定對被上訴人行使權利，系爭租賃第六條約定第一項上開違約金之約
      定，就兩造間之權利關係，並無不妥之處，仍為有效。上訴人自九十年一月起
      至被上訴人於原審以起訴狀繕本送達上訴人為終止系爭租賃契約意思表示止，
      均未依約繳納租金，債權人即被上訴人本得不待舉證證明其所受損害額之多寡
      ，即可依系爭租賃契約第六條第一項上開約定，訴請上訴人給付違約金。然約
      定之違約金過高者，除出於債務人之自由意思，已任意給付，可認為債務人自
      願依約履行，不容其請求返還外，依民法第二百五十二條之規定，法院均得酌
      減至相當之數額（參最高法院七十四年度台上字第四二四號民事判決）。此所
      謂違約金，包括懲罰性違約金及損害賠償額預定性違約金之預定（參最高法院
      五十年台抗字第五五號判例）。又是否相當，須依一般客觀事實、社會經濟情
      況及當事人所受損害，債權人可得享受之一切利益，債務人若能如期履行債務
      時，債權人可得享受之一切利益為衡量標準，而債務人已為一部履行者，亦得
      比照債權人所受利益，減少數額（參最高法院五十年台抗字第五五號判例、最
      高法院四十九年台上字第八○七號判例、最高法院五十一年台上字第十九號判
      例）。系爭租賃契約第六條僅約定如債務人拖欠租金達十日以上，即需每逾一
      日按租金一倍計付違約金，並未斟酌被上訴人所受損害、上訴人違約等情形，
      此非約定違約金確保債務履行之本質，亦會產生不合理之情況。爰審酌上訴人
      自九十年一月起未依約繳納租金，被上訴人當受有利息損害，而被上訴人訴請
      上訴人給付之法定遲延利息，係自原審起訴狀繕本送達翌日起至清償日止，本
      院認本件被上訴人可依系爭租賃契約第六條第一項約定訴請上訴人給付之違約
      金，應酌減為二萬五千元。
（八）按無法律上之原因，而受利益，致他人受損害者，應返還其利益，民法第一百
      七十九條定有明文。無權占有他人房屋，可能獲得相當於租金之利益，為社會
      通常之觀念（參最高法院六十一年台上字第一六九五號判例）。上訴人向被上
      訴人承租系爭租賃物，每月租金自八十八年十二月一日起調漲為三萬五千元，
      被上訴人於九十年六月間方以起訴狀繕本送達上訴人為終止系爭租賃契約之意
      思保示，該繕本於九十年七月四日送達上訴人兩造自九十年七月五日起即無租
      賃契約存在，上訴人現仍占用系爭租賃物而為使用收益，未支付任何對價，並
      因此致被上訴人受有未能占用使用收益系爭租賃物之損害，上訴人之受益與被
      上訴人所受損害間有損益變動因果關係存在，則被上訴人自得訴請上訴人給付
      自九十年七月五日起至遷讓返還系爭租賃物之日止，每月三萬五千元相當於租
      金之不當得利。
（九）按給付定有確定期限者，債務人自期限屆滿時起，負遲延責任。給付無確定期
      限者，債務人於債權人得請求給付時起，經其催告而未為給付，自受催告時起
      ，負遲延責任。其經債權人起訴而送達訴狀，或依督促程序送達支付命令，或
      為其他相類之行為者，與催告有同一之效力，民法第二百二十九條定有明文。
      被上訴人依系爭租賃契約第四條第二項約定，應於應每月一日給付租金，係定
      有期限債務，上訴人自九十年一月份至五月份租金均未繳納，上訴人應自各該
      月二日起負遲延責任。被上訴人依系爭租賃契約第六條第一項約定訴請被告給
      付違約金，並非定有確定期限之債務，依民法第二百二十九條第二項規定，上
      訴人應於本件原審起訴狀繕本送達時起負遲延責任。上訴人應給付被上訴人之
      租金及違約金，均係以金錢為標的，依民法第二百三十三條第一項、第二百零
      三條規定，被上訴人自得訴請上訴人給付自原審起訴狀繕本送達翌日即九十年
      七月五日起至清償日止，按週年利百分之五計算之法定遲延利息。
（十）上訴人於被上訴人提起本件訴訟，以原審起訴狀繕本送達上訴人終止系爭租賃
      契約後，於本件訴訟程序進行中再抗辦被上訴人僅所有系爭租賃物坐落基地應
      有部分三十六分之一，被上訴人僅可收取三十六分之一之租金。惟上訴人係與
      被上訴人簽立系爭租賃契約，上訴人自應依系爭租賃契約履行債務，被上訴人
      出租系爭租賃物與上訴人，並不以被上訴人所有系爭租賃物所有權為必要，已
      如上述，被上訴人依系爭租賃契約有權向上訴人收取租金，與被上訴人是否所
      有系爭租賃物所有權無涉。上訴人復稱被上訴人之姪女未代其繳納水電費，致
      其受到損害云云，惟此為上訴人所否認，上訴人對此亦未舉證以實其說。況依
      系爭租賃契約第五條第五項約定，上訴人使用收益系爭租賃物所需水電，由上
      訴人自理，則上訴人此部分所述內容，亦為上訴人與被上訴人姪女間之法律關
      係，而非兩造間之法律關係。上訴人此部分抵銷抗辯，亦屬無據。
五、綜上所述，上訴人並未證明其係受被上訴人詐欺，而為承租系爭租賃物之意思表
    示，兩造自九十年七月五日起已無租賃契約法律關係存在，被上訴人訴請上訴人
    返還坐落於台北縣新店市○○段溪州小段六十六之十三地號土地內如原審判決附
    圖所示Ｂ部分、面積一百六十七平方公尺建物，為有理由。被上訴人依系爭租賃
    契約訴請上訴人給付九十年一月至五月租金計十七萬五千元，及依系爭租賃契約
    第六條第一項約定訴請上訴人給付違約金計二萬五千元，暨均依民法第二百三十
    三條第一項規定，訴請上訴人給付自原審起訴狀繕本送達翌日即九十年七月五日
    起至清償日止，按週年利率百分之五計算之法定遲延利息，及依民法第一百七十
    九條規定，訴請上訴人自九十年七月五日起遷讓交還租賃物止，按月給付被上訴
    人三萬五千元，為有理由，逾此請求，為無理由。又被上訴人訴請返還之租金物
    ，係上訴人改建豬舍後之建物，此建物係非土地之構成部分，然與土地密接不易
    分接，繼續附著於土地，以供使用收益之物，被上訴人訴請上訴人返還此租賃物
    及訴請給付租金、違約金及相當於租金之不當得利部分，均屬民事訴訟法第四百
    二十七條第第二項第一款因建築物或其他工作物定期租賃關係所生之爭執，原審
    為上訴人敗訴判決，依民事訴訟法第三百八十九條第一項第三款規定，就被上訴
    人此部分請求，應依職權宣告假執行。原審就上開被上訴人請求應准許部分，為
    上訴人敗訴之判決，並依民事訴訟法第三百八十九條第一項第三款規定依職權宣
    告假執行，即屬有據。上訴意旨指摘原判決不當，求予廢棄改判，即無理由。原
    審就超過上開應准許部分，為上訴人敗訴之判決，並為假執行之宣告，自有未洽
    ，上訴意旨就此部分指摘原判決不當，求予廢棄改判，為有理由，爰由本院廢棄
    改判如主文第二項所示。
六、被上訴人先位主張兩造租賃契約業已終止訴請上訴人返還租賃物、給付租金、違
    約金及相當於租金之不當得利，既經認為有理由，自毋庸就被上訴人備位主張兩
    造仍有租賃契約存在為判決。因本案事證已臻明確，兩造其餘主張陳述及所提之
    證據，均毋庸再予審酌，附此敘明。
七、據上論結，本件上訴為一部有理由，一部無理由，依民事訴訟法第四百三十六條
    之一第三項、第四百四十九條第一項、第四百五十條、第七十九條但書，判決如
    主文。
中　　　華　　　民　　　國　　九十一　　年　　　八　　　月　　　十六　　日
                                            民事第三庭審判長法官　  楊絮雲
                                                            法官    賴錦華
                                                            法官    黃書苑
右正本係照原本作成
本判決不得上訴
中　　　華　　　民　　　國　　九十一　　年　　　八　　　月　　　十六　　日
                                                            書記官   趙淑華
